【裁判字號】    90,訴,508
【裁判日期】    900612
【裁判案由】    偽造文書等
【裁判全文】
台灣桃園地方法院刑事判決                              九十年訴字第五○八號
    被      告  甲○○
    被      告  丙○○
右列被告因偽造文書案件，經檢察官提起公訴（八十九年度偵字第七九七○號），本
院判決如左：
    主  文
甲○○、丙○○均無罪。
    理  由
一、公訴意旨略以：被告甲○○、丙○○夫妻與乙○○○係屬鄰居舊識，於民國八十
    八年三月二十二日，二人以急需現金為由，欲向乙○○○借貸新台幣（下同）十
    五萬元，陳女乃將其所有之蘆竹郵局郵政存簿儲金簿（局號：一二一０九─九；
    帳號：五八六七─九）及印章交予丙○○提領十五萬元借用，然二人提領借金後
    ，竟共同意圖為自己不法之所有並基於概括犯意，未將郵政存簿儲金簿及印章返
    還予陳女，且未經陳女之同意，陸續至桃園縣蘆竹鄉蘆竹郵局（桃園九支郵局）
    並於郵政存簿儲金提款單上填寫取款金額及盜用陳女之印章而向郵局承辦人員提
    領現金，使郵局承辦人員陷於錯誤而交付提款，足以生損害於乙○○○及蘆竹郵
    局對郵局管理之正確性，嗣於八十八年八月八日郵局人員通知陳女存款不足而始
    知上情；因認被告甲○○、丙○○所為，均係犯刑法第二百十六條、第二百十條
    之行使偽造私文書及第三百三十九條第一項之詐欺取財罪嫌云云。
二、按犯罪事實應依證據認定之，無證據不得推定其犯罪事實，又不能證明被告犯罪
    者，應諭知無罪之判決，此於刑事訴訟法第一百五十四條及同法第三百零一條第
    一項定有明文。又按事實之認定，應憑證據，如未能發現相當證據，或證據不足
    以證明，自不能以推測或擬制之方法，以為裁判基礎，最高法院四十年台上字第
    八六號著有判例可循。又認定不利於被告之事實，須依積極證據，苟積極證據不
    足為不利於被告事實之認定時，即應為有利被告之認定，更不必有何有利之證據
    ，亦有最高法院三十年上字第八一六號判例可資參照。所謂「積極證據足以為不
    利被告事實之認定」，根據同院七十六年台上字第四九八六號判例意旨，係指據
    為訴訟上證明之全盤證據資料，在客觀上已達於通常一般之人均不致於有所懷疑
    ，而確信被告確曾犯罪之程度，若未達到此一程度，而有合理懷疑之存在時，即
    無從為有罪之認定。又刑法第二百十條偽造文書罪之成立，須無制作權人，假冒
    他人名義擅自制作為其要件，倘已得文書名義人之授權，即與該罪之構成要件不
    合。
二、本件公訴人認被告甲○○、丙○○夫妻有行使偽造私文書及詐欺取財等犯行，係
    以告訴人乙○○○之指述，暨提出存提款明細表、郵政存簿儲金提款單及存款單
    、借據、本票等件為證，固非無見。
三、而訊據被告甲○○、丙○○對於曾向告訴人乙○○○借貸金錢及自八十八年一月
    間起，多次自告訴人郵局帳戶提領現金之事實直承不諱，惟堅決否認有任何偽造
    文書及詐欺之犯行，一致辯稱：其等與告訴人間乃相識數十年之鄰居舊識，告訴
    人曾參加由被告甲○○召募之互助會達十餘年，雙方遇有資金需求時，均能彼此
    互相照應，互通有無。八十八年初，被告經營之事業因受景氣影響收支不穩，資
    金周轉捉襟見肘，故比往常更加頻繁地向告訴人調借現金，金額由數萬元至不等
    。雙方並約定每月結算利息。初期調借現金時，均係告訴人親持存摺及印章，由
丙○○及被告二人之女周玉君陪同前往郵局提領，惟因提領之次數太過頻繁，告
    訴人嫌麻煩，且擔心其子因此得知其有私房錢，向其所索討花用，另一方面雙方
    交往十數年互信基礎良好，告訴人乃將存摺及印章交予被告之女周玉君自行存提
    並保管印章及存簿。此後被告需周轉現金時，即向告訴人說明借款日數及金額後
    ，由丙○○或周玉君逕行提領，每月按時結算一次利息。自八十八年一月二十日
    起按月結算，並由甲○○以所有新竹企業銀行南坎分行帳號一一五０甲存帳戶之
    支票之支付利息，絕無偽造文書及詐欺行為等語。
四、按被害人所述被害情形，如無暇疵而就其他方面之調查又與事實相符，其供述固
    足採為科刑判決之基礎，倘其指證之被害情形尚有暇疵，則在此暇疵未究明之前
    ，遽採為論罪科刑之依據，即難認為適法。（最高法院六十九年台上字九六九號
    判決參照）。經查，告訴人於本案偵查故指稱：「（問：何時將存摺及印章交給
    丙○○？）八十八年三月二十二日，他來我住處向我拿存摺及印章，他說要向我
    借十五萬元，但沒說要借多久，事後我忘記，存摺及印章借給被告丙○○，直到
    八十八年八月八日郵局通知我說我郵局帳戶裡已經存款不足，後來我就去找被告
    夫妻倆，他們才把存摺及印章還給我，他們才把存摺及印章還給我，然後才發現
    被告冒領了九十七萬三千四百八十九元‧‧‧」云云（見偵查卷八十九年五月十
    一日訊問筆錄）。於本院審理時亦為相同之指摘。惟觀之卷附告訴人設於桃園第
    九支局之「000000－0」通儲帳戶存摺影本可知，上述帳戶自八十八年三
    月二十二日起至同年八月四日止，雖有下列之十七筆現金提款紀錄：即「１、八
    十八年三月二十日，十五萬元；２、四月三十日，七十萬元；３、四月三十日，
    九萬元；４、五月七日，七十萬元；５、五月十一日，七十萬元；６、五月十二
    日，七十萬元；７、五月十七日，八十萬元；８、五月十九日，二萬八千元；９
    、六月七日，十五萬元；１０、六月八日，四十二萬元；１１、六月十七日，十
    五萬元；１２、六月二十四日，四十萬元；１３、六月二十四日，二十一萬元；
    １４、六月三十日，十萬元；１５、七月二日，一萬四千元；１６、八月三日，
    一百萬元；１７、八月四日，一百萬元。」。然由上開存簿記錄亦可知，於同時
    期另有下列之存款記錄：即「八十八年五月一日，二十五萬元；五月五日，四十
    二萬元；五月七日，十二萬元；五月十日，三十萬及四十萬各一筆；五月十一日
    ，七十萬，五月十三日，二十萬二筆；五月十四日，三十萬；五月二十六日，二
    萬八千元；五月二十九日，七十五萬元；六月三日，二十二萬元；六月十日，四
    十二萬元；八月三日，一百萬元；八月四日，一百萬元。」。是由上述存提款記
    錄觀之，告訴人之帳戶自八十八年三月間起至同年八月四日之半年間，告訴人於
    郵局之帳戶內，總計有三十三次之存、提款記錄（提款十七次、存款十六次），
    而每次提款後不久，即有約略同額之款項存入。從而，如告訴人上開指訴屬實，
    被告二人之目的既在於盜用存款花用，在告訴人忘記取回存簿及印鑑之情況下，
    儘可一次提領一空，豈需大費周章逐次提領不等金額之必要，尤有甚者，告訴人
    之存簿及印鑑於上述之期間，既係於被告二人持有中。而告訴人於本院審理時復
    自承其間僅自行存款一次等語。則前述之存款，應係被告二人存入無訛。故被告
    二人如意在盜領告訴人之存款，亦無於每次提款後不久，又存入與提款數額約略
    相同之款項於告訴人帳戶之可能。故依上告訴人郵局存簿之存提款記錄就一般經
    驗事理觀之，顯存有盜領者不可能作為之存、提事實。是告訴人上述關於被告二
    人於八十八年三月二十二日至其住處向告訴人拿存簿及印章，向其借款十五萬元
    ，其後因忘記取回存簿及印章，迨至八十八年八月八日郵局通知帳戶裡存款不足
    ，始向被告夫妻取回存簿及印章，然後才發現遭被告冒領了九十七萬三千四百八
    十九元之指訴，存有與經驗事理不符合之瑕疵，能否遽採為不利於被告二人之認
    定，容有疑義。不惟如此，告訴人之郵局存簿內除上述多筆存提款記錄外，另於
    八十八年一月二十日、二月二十日、三月二十日、四月二十日、五月二十日、六
    月二十日，有以被告甲○○所有之新竹企業銀行南坎分行帳號一一五０甲存帳戶
    之支票，按月存入一萬四千元、七千五百元各三筆之記錄。徵諸上述以支票存入
    之款項、金額、日期固定，來源又係同一人之支票，明顯為定期、定額之支付，
    衡其性質應屬利息無額。是被告二人如非與告訴人長期間有金錢借貸關係，要無
    定期、定額以支票匯入利息報於告訴人之郵局帳戶之必要。故綜據上述被告二人
    持有告訴人之存簿期間，帳戶內多次於提款後，旋有約略相同於提款數額之款項
    存入，及被告甲○○於其間多次將利息存入告訴人帳戶之事實，足認被告二人所
    辯：八十八年初，被告因經營之事業因受不景氣之影響收支不穩，資金周轉捉襟
    見肘，故比以往更家頻繁地向告訴人調借現金，金額由數萬元至數十萬元不等，
    雙方並約定每月結算利息，初期調借現金時，均係告訴人親持存簿及印章，由被
    告丙○○及被告二人之女周玉君陪同前往郵局提領，惟因提領之次數太過頻繁，
    告訴人嫌麻煩乃將存簿及印章交予被告之女周玉君自行存提並保管印章及存簿，
    此後被告需周轉現金時，即向告訴人說明借款日數及金額後，由被告丙○○或周
    玉君逕行提領，每月按時結算一次利息。自八十八年一月二十日起按月結算，並
    由被告甲○○以所有新竹企業銀行南坎分行帳號一一五０甲存帳戶之支票支付利
    息，絕無詐欺及偽造文書乙節，尚非杜撰，自有其可信度。從而，被告二人既係
    經由告訴人授權自行提領所欲借用之款項，於半年之間，並多次依約償還借款及
    按月支付利息，尚難認其二人係以借款為由，向告訴人詐騙存簿及印章，並據以
    偽造提款條盜領存款，自不得以詐欺及偽造私文書罪論擬。此外，復查無其他積
    極之證據，足認被告二人有公訴人所指之犯行，其二人犯行即屬不能證明，爰依
    法諭知無罪之判決。
據上論斷，應依刑事訴訟法第三百零一條第一項，判決如主文。
本案經檢察官蔡孟利到庭執行職務
中        華        民        國      九十    年    六    月    十二    日
                                      台灣桃園地方法院刑事第二庭
                                          法  官  江振義
右正本證明與原本無異。
如不服本判決，應於判決送達後十日內向本院提出上訴狀( 應附繕本 )，上訴於
臺灣高等法院。
                                          書記官  李劍龍
中        華        民        國      九十    年    六    月    二十七  日


司法院資訊處製作；財團法人民間司法改革基金會備份。
